臺灣臺北地方法院民事判決　　　　　　 96年度勞訴字第106號
原　　　告　甲○○
被　　　告　新光人壽保險股份有限公司
法定代理人　乙○○
訴訟代理人　丙○○
　　　　　　丁○○
上列當事人間給付退休金事件，本院於中華民國96年11月19日言
詞辯論終結，判決如下：
    主  文
原告之訴及其假執行之聲請均駁回。
訴訟費用由原告負擔。
    事實及理由
甲、程序方面：
    按訴狀送達後，原告不得將原訴變更或追加他訴。但請求之
    基礎事實同一者，不在此限，民事訴訟法第255條第1項第2
    款定有明文。所謂請求之基礎事實同一，係指變更或追加之
    訴與原訴之主要爭點有其共同性，各請求利益之主張在社會
    生活上可認為同一或關連，而就原請求之訴訟及證據資料，
    於審理繼續進行在相當程度範圍內具有同一性或一體性，得
    期待於後請求之審理予以利用，俾先後兩請求在同一程序得
    加以解決，避免重複審理，進而為統一解決紛爭者，即屬之
    。最高法院90年度台抗字第287號裁定亦採此見，可資參酌
    。本件原告起訴時依僱傭、勞動基準法（下稱勞基法）第55
    條第1項第1款之法律關係，請求被告給付新臺幣（下同）72
    0,280元及其法定遲延利息（見本院卷第4頁），嗣於本院審
    理中除仍主張僱傭、勞基法第55條之法律關係外，以書狀變
    更請求權基礎為勞基法第11條、第54條之法律關係，先位請
    求被告依退休金給予標準給付資遣費720,280元及其法定遲
    延利息，並追加備位之訴請求確認兩造僱傭關係存在，並請
    求被告給付民國95年7月14日起至97年3月13日止之薪資720,
    280元及其法定遲延利息（見本院卷第63頁），經核原告所
    主張前後請求權基礎均有僱傭、勞基法第55條之法律關係，
    其所提出訴訟資料仍得相互援用，無甚礙於被告之防禦，應
    認其基礎事實同一，且基於紛爭一次解決之原則，因認其所
    為追加應予准許，合先敘明
乙、實體方面：
壹、先位部分：
一、本件原告起訴主張：伊自85年6月1日起任職於被告，於95年
    5月10日間因身體健康因素於慈濟醫院臺北分院住院行膽及
    膽囊切除手術，被告於95年6月14日稱原告因業績未達公司
    標準，與原告終止勞動契約，再於95年7月14日將原告勞健
    保退保，並稱兩造間為承攬關係，非僱傭關係，而拒絕給付
    以退休金標準計算之資遣費。惟勞動契約不僅限於僱傭契約
    ，具從屬性勞動性質者，縱然是保險招攬客戶、委任性質，
    也是勞動契約，原告的勞務給付與被告間有使用從屬及指揮
    監督關係，原告與被告間為僱傭關係甚明。依據勞動基準法
    （下稱勞基法）第53條自請退休，發動權為勞工，同法第54
    條屬強制退休，發動權為雇主，但勞工遭資遣時之條件如符
    合勞基法第54條所列之要件時，不得以資遣方式計算，應依
    同法第55條退休金之標準給予，否則勞基法第54條豈不成為
    雇主規避退休金之利器，而有違誠信原則，是被告應依勞基
    法第11條、第54條規定之計算標準給付原告資遣費，原告出
    生於34年4月2日，於95年6月14日工作年資10年又13日，得
    請求20個基數，而原告之平均月薪為36,014元，則被告應給
    付原告資遣費720,280元（計算式：36,014×20＝720,280）
    等語。並先位聲明：(一)被告應給付原告720,280元，及自95
  　年7月14日　起至清償日止按年息5%計算之利息。(二)願供擔
    保請准宣告假執行。
二、被告辯稱：
  (一)原告於85年6月1日起任職於被告，同時與被告簽訂展業代表
    聘約書及展業區經理聘約書，依上開聘約第3條及聘約附表
    壹或貳之展業區經理津貼及獎金表之約定觀之，原告無固定
    薪資，而原告達到被告所要求之業績時，所核發之各項津貼
    及獎金（即一般所謂之佣金），既非原告有執行招攬工作即
    可領取之津貼或獎金，其性質上所領取之佣金，係受自客戶
    之保費，須有結果即保險契約成立始得獲取，並非從事招攬
    即提供勞務均得受領，顯然並非提供勞務之對價，且原告所
    領取之佣金在保險持續有效之狀況下，並非僅有首年度可以
    抽取佣金，還有續期佣金可領取，其領取之次數及佣金比例
    依所銷售之商品而定，足見系爭服務津貼及收費獎金等報酬
    ，並非原告有執行招攬工作即可領取之津貼或獎金，自非向
    被告提供勞務之對價，核與勞基法第2條第3款明定之工資係
    謂勞工因工作而獲得之報酬顯屬有間，又原告並無差勤，不
    須按時至被告公司打卡上班，與一般勞僱關係，受僱人須在
    僱用人指定之時間內工作，並受僱用人指揮監督不同，顯見
    系爭展業區經理聘約之性質係屬委任及承攬之混合契約，並
    非僱傭契約。是原告於簽訂展業代表聘約書及展業區經理聘
    約書時，即已知悉非僱傭關係，並無勞基法之適用，今竟以
    被告違反勞基法規定為由率而起訴，實屬無當。
  (二)依展業區經理聘約書第4條第3項之約定，展業區經理不能符
    合本契約附表之展業區經理管理規章（下稱系爭管理規章
    ）之要求時，被告得終止本聘約或改聘之，且依系爭管理規
    章第2條約定，展業區經理B未達考核規定者，自動改聘為展
    業代表並取消其福利及辦公室配備，公司不另行發函通知，
    而被告已於95年4月28日發放9506考核預告表，原告服務於
    被告長達10年之久，應對上開管理辦法及相關規定知之甚稔
    ，本件原告係因95年6月13日考核時未達考核標準，則被告
    依上開約定自95年6月14日起終止其展業區經理聘約並同時
    終止展業代表聘約，並無不合。
  (三)又本件並無勞基法之適用，原告亦不符合勞基法退休金之請
    求權，何來被告有規避給付退休金之行為可言，縱認原告訴
    之變更合法，原告主張被告有規避給付退休金之行為而應依
    退休金之標準給付資遣費，並未說明係基於何請求權基礎，
    不具正當合理性，亦顯不足採等語。
  (四)並聲明：1.原告之訴及其假執行之聲請均駁回。2.如受不利
    之判決，願供擔保請准宣告免為假執行。
三、兩造不爭執之事項：
    原告於85年6月1日起任職於被告，同時與被告簽訂展業代表
    聘約書及展業區經理聘約書，並有上開聘約書2份附卷可稽
    （見本院卷第11至12頁）。
四、本件兩造先位之訴所爭執之處，應在於兩造所簽訂展業區經
    理聘約書，是否為委任與承攬之混合契約？如是，被告終止
    展業區經理聘約，同時終止展業代表聘約，是否有合法？原
    告依僱傭及勞基法第11條、第54條規定之法律關係，請求被
    告給付資遣費720,280元及其法定遲延利息，是否有理由？
    茲分述如下。
　(一)按一般學理上認勞動契約當事人之勞工，具有下列特徵：1.
　  人格從屬性，即受雇人在雇主企業組織內，服從雇主權威，
    並有接受懲戒或制裁之義務。2.親自履行，不得使用代理人
    。3.經濟上從屬性，即受雇人並不是為自己之營業勞動而是
    從屬於他人，為該他人之目的而勞動。4.納入雇方生產組織
    體系，並與同僚間居於分工合作狀態。勞動契約之特徵，即
    在此從屬性（最高法院81年度台上字第347號判決參照）。
    查兩造所簽訂之展業區經理聘約書第3條規定：展業區經理
    因其對公司及客戶所做之服務而享有報酬，依本聘約附表壹
    或貳之展業區經理津貼及獎金表給付之，依聘約書附表壹或
    貳所示各種津貼及獎金觀之（見本院卷第59至61頁），原告
    並無固定薪資，原告須達到附表壹或貳所要求之業績或要求
    時，被告始給付原告津貼及獎金，又原告不須按時至被告公
    司打卡上班，此為原告所不爭執。原告既不須至被告公司打
    卡上班，而其收入又無固定薪資，完全依照其招攬保險契約
    之多寡，決定其報酬，此與一般勞僱關係，受僱人須在僱用
    人指定之時間內工作，並受僱用人之指揮監督不同，顯見兩
    造所簽訂之展業區經理聘約書，並非僱傭契約（或勞動契約
    ），核其性質係屬委任與承攬之混合契約。況從被告係在政
    府公告自87年4月1日將保險業納入勞動基準法行業之前，與
    原告簽訂展業區經理聘約書，亦可知被告之目的是為了避免
    日後給付退休金，始要求原告與之簽訂展業區經理聘約書，
    亦足益證明兩造所簽訂之展業區經理聘約書，並非僱傭契約
    （或勞動契約）。原告既於85年6月1日與被告簽訂性質屬委
    任與承攬混合契約之展業區經理聘約書，則兩造間並無僱傭
    契約（或勞動契約）甚明。
  (二)原告另主張其遭非法終止展業區經理聘約後，被告應將其改
    調展業代表，而屬勞基法所規定之勞雇關係繼續存在中云云
    。被告則辯稱：本件原告係因95年6月13日考核時未達考核
    標準，則被告依上開約定自95年6月14日起終止其展業區經
    理聘約並同時終止展業代表聘約，並無不合等語。查兩造間
    之展業區經理聘約書第4條第3項之約定，展業區經理不能符
    合系爭管理規章之要求時，被告得終止本聘約或改聘之，且
    依系爭管理規章第2條約定，展業區經理B未達考核規定者，
    自動改聘為展業代表並取消其福利及辦公室配備，公司不另
    行發函通知，而被告已於95年4月28日發放9506考核預告表
    ，原告服務於被告長達10年之久，應對上開管理辦法及相關
    規定知之甚稔，本件原告係因95年6月13日考核時未達考核
    標準，則被告依上開約定自95年6月14日起終止其展業區經
    理聘約，並依該聘約第5條第1項約定同時終止展業代表聘約
    等情，有被告通知書、展業區經理管理規章、9506二階人員
    考核預告表各1份存卷為證（見本院卷第8頁、第40至41頁）
    ，是原告所為上開主張，即非可取，應以被告上開抗辯為可
    採。
  (三)原告既於85年6月1日與被告簽訂性質屬委任與承攬混合契約
    之展業區經理聘約書，則兩造間並無僱傭契約（或勞動契約
    ），已如上述，是本件並不適用勞基法。縱認原告得適用勞
    基法，惟按勞工自請退休，應符合勞基法第53條規定之要件
    ，如符合該要件，雇主即無不予准許之權利。而勞工符合同
    法第54條規定之要件時，是否命令其退休，雇主有選擇之權
    利，亦即此強制發動權在於雇主而非勞工，故除非勞工同時
    符合自請退休之要件，否則尚不得以其符合命令退休之要件
    為由申請退休。查原告雖年滿60歲，但工作年資僅有10年餘
    ，不符合勞基法第53條自請退休之規定，而原告固符合同法
    第54條強制退休之要件，惟因原告即雇主不同意強制原告退
    休，是原告尚不得以其符合命令退休之要件為由申請退休，
    遑論依勞基法第11條、第54條規定，請求被告依退休金給予
    標準給付資遣費，是原告先位請求，即不足取。
五、從而，原告僱傭及勞基法第11條、第54條規定之法律關係，
    先位請求被告給付資遣費720,280元，及自95年7月14日起至
    清償日止按年息5%計算之利息，為無理由，不應准許。原告
    先位之訴既經駁回，其假執之聲請即失所附麗，應併予駁回
    。
貳、備位部分：
一、原告備位起訴主張：兩造間為僱傭關係，並非承攬兼委任關
    係，被告於96年6月14日與原告終止勞動契約，且逕行將原
    告勞保及健保全部退保，惟原告業績未達標準已向被告詳述
    原因為住院醫療期間，原告亦無違反勞基法第12條所列各項
    事由，縱然原告業績未達被告要求標準，被告依展業區經理
    聘約書第4條第3項及附表第2條之約定，不另行發函通知
    原告逕行改降為展業代表，也應依勞基法相關規定聘用，不
    應強制將原告終止勞動契約及退保，則被告之解僱為不合法
    ，是兩造間僱傭關係仍然存在，被告應自95年7月14日起按
    月給付原告月薪36,014元，茲請求20個月至97年3月13日止
    之薪資720,280元及其法定遲延利息等語。並備位聲明：(一)
    確認兩造間僱傭關係存在。(二)被告給付原告自95年7月14日
    起至97年3月13日止之薪資720,280元及其其法定遲延利息。
    (三)願供擔保請准宣告假執行。
二、被告辯以：伊終止原告之展業區經理職務改降為展業代表，
    係因原告於95年6月13日考核時，未達考核標準，符合展業
    區經理聘約第4條第3項聘約終止之事由，被告依與原告簽訂
    之聘約執行終止聘約之行為，並無違誤，既已如上述，則兩
    造間僱傭契約已不存在，是原告確認僱傭契約存在，並請求
    被告按月給付薪資，即無理由求等語。並聲明：(一)原告之訴
    及其假執行之聲請均駁回。(二)如受不利之判決，願供擔保請
    准宣告免為假執行。
三、兩造不爭執之事項：
    原告於85年6月1日起任職於被告，同時與被告簽訂展業代表
    聘約書及展業區經理聘約書，並有上開聘約書2份附卷可稽
    （見本院卷第11至12頁）。
四、原告備位主張伊未違反勞基法第12條所列各項事由，縱然原
    告業績未達被告要求標準，被告依展業區經理聘約書第4條
    第3項及附表第2條之約定，不另行發函通知原告逕行改降
    為展業代表，也應依勞基法相關規定聘用，不應強制將原告
    終止勞動契約及退保，則被告之解僱為不合法，是兩造間僱
    傭關係仍然存在，並請求被告自95年7月14日起按月給付薪
    資云云，亦為被告所否認。是本件備位之訴之爭執點厥為：
    被告終止原告展業區經理聘約，並依該聘約第5條第1項約定
    同時終止展業代表聘約，是否合法？若不合法，原告得請求
    被告按月給付薪資為若干？茲析述如下。
　(一)經查，兩造間聘約為委任與承攬之混合契約，並無僱傭契約
  　（或勞動契約）存在，並無勞基法之適用，且被告依展業區
　　經理聘約書第4條第3項之約定，自95年6月14日起終止原告
  　展業區經理聘約，並依該聘約第5條第1項約定同時終止展業
    代表聘約，並無不合，既已如前所述，則原告請求確認兩造
    僱傭關係存在，即不足取，應予駁回。
  (二)兩造僱傭關係既已不存在，則原告請求被告按月給付薪資，
    即為無理由，亦應予駁回。
五、從而，原告依僱傭、勞基法之法律關係，備位請求確認兩造
    僱傭關係存在，及請求被告給付原告自95年7月14日起至97
    年3月13日止之薪資720, 280元及其法定遲延利息，亦為無
    理由，不應准許。原告備位之訴既經駁回，其假執之聲請即
    失所附麗，應併予駁回。
、因本案事證已臻明確，兩造其餘主張陳述及所提之證據，均
　　毋庸再予審酌，附此敘明。
肆、據上論結，本件原告先位之訴及備位之訴均為無理由，依民
    事訴訟法第78條，判決如主文。
中　　華　　民　　國　　96　　年　　12　　月　　17　　日
                    勞工法庭    法　官　曾啟謀
以上正本係照原本作成
如對本判決上訴，須於判決送達後20日內向本院提出上訴狀
中　　華　　民　　國　　96　　年　　12　　月　　17　　日
                       　　　　 書記官　王月伶
